臺灣高等法院高雄分院刑事判決
111年度上更一字第1號
上  訴  人  
即  被  告  陳姿君




選任辯護人  侯捷翔律師
上列上訴人因偽造文書案件，不服臺灣高雄地方法院107年度訴
字第614號，中華民國109年5月27日第一審判決（起訴案號：臺
灣高雄地方檢察署106年度偵續字第123號），提起上訴，判決後
，經最高法院發回更審，本院判決如下：
    主  文
原判決關於陳姿君有罪（即行使偽造私文書）部分，撤銷。
陳姿君無罪。
    犯罪事實
公訴意旨略以：周時玄（業經原審判決無罪，經本院及最高法院
駁回上訴而確定）與莊雅萍自民國103年6月間起，合夥經營「高
雄市私立中友文理技藝短期補習班莊敬分班」（設高雄市○○區○○
路00號1至3樓，登記負責人為莊雅萍之妹莊雅娟，下稱系爭補習
班），約定周時玄毋庸出資，惟須負責系爭補習班之招生、授課
及行政管理工作，且不定期提供帳目供莊雅萍、莊雅娟審閱，且
補習班經營如有虧損由周時玄先行墊支，如有盈餘則以周時玄6
成、莊雅萍及莊雅娟4成之方式分配盈餘；嗣周時玄於104年4月
起，又邀約被告陳姿君（下稱被告）入股上開補習班，約定由被
告出資新臺幣（下同）5萬元，經營如有盈餘，在扣除莊雅萍及
莊雅娟之4成後，其餘6成部分由周時玄與被告各得3成，並由被
告擔任補習班行政組長，負責開班、課表、講師師資、招生及授
課事宜。被告與周時玄於104年7月間，除原系爭補習班之國中部
課程外，另行開設高二升高三學測衝刺班（下稱衝刺班）課程，
迄於104年12月底，因周時玄退出上開補習班之經營，莊雅萍及
莊雅娟遂要求查看帳目，被告為將系爭補習班衝刺班學費收入及
與支出與國中部區分，竟基於行使偽造私文書之犯意聯絡，於10
4年12月底至105年2月底前之某日（林青青離職前），指示林青
青及郭淑玲（未據起訴），以原系爭補習班之講師付款簽收簿（
藍色本）為基礎，剔除衝刺班講師名單及所領薪資後，在空白之
付款簽收簿（紅色本）上偽造如附表所示之人之署名，另行製作
教師之簽收表，持向莊雅萍及莊雅娟行使，足生損害於莊雅萍及
莊雅娟及其等對上開補習班支出管理之正確性。嗣經莊雅萍及莊
雅娟對帳後發現簽名、收支有異，質問林青青後始循線查悉上情
。因認被告涉犯刑法第216條、第210條之行偽造私文書罪等語。
　　理    由
一、按犯罪事實應依證據認定之，無證據不得認定犯罪事實；不
    能證明被告犯罪者，應諭知無罪之判決，刑事訴訟法第154
    條第2項、第301條第1項分別定有明文。又被告否認犯罪所
    持之辯解縱屬不能成立，仍非有積極證據足以證明其犯罪行
    為，不能遽為有罪之認定；而認定犯罪事實所憑之證據，雖
    不以直接證據為限，間接證據亦包括在內，然而無論直接或
    間接證據，其為訴訟上之證明，須於通常一般之人均不致有
    所懷疑，而得確信其為真實程度者，始得據為有罪之認定（
    最高法院30年度上字第1831號、76年度台上字第4986號判決
    意旨可資參考）。
二、本件公訴人認被告涉有行使偽造私文書罪嫌，係以被告於檢
    察官偵查中之供述、證人即共同被告周時玄於偵查中之證述
    、證人莊雅萍、莊雅娟、林青青及郭淑玲分別於偵查中之證
    述，及Line對話紀錄、學測班名單、學測班學生聯絡資料、
    財務收支明細表各1份暨付款簽收簿2份等為其主要論據。訊
    據被告固坦承先後有2本講師付款簽收簿等情，惟矢口否認
    有何行使偽造私文書犯行，並辯稱：因為林青青告知原講師
    付款簽收簿（藍色本）遺失，其才請林青青重新製作，但其
    並未要求林青青或郭淑玲偽造其他講師之簽名，其本身是親
    自簽名，所以也認為其他講師也是親自簽名，並無行使偽造
    私文書之犯意云云，經查：
  ㈠系爭補習班就講師薪資簽收部分，前後有藍色及紅色2本付款
    簽收簿，且2本內容略有不同，差異在於紅色本付款簽收簿
    內容為藍色本付款簽收簿剔除衝刺班講師名單、所領薪資等
    節，為被告供述在卷，核與證人林青青、郭淑玲於原審審理
    時證述之情節相符（原審訴字卷㈠第102-147頁、第170-201
    頁），並有2本付款簽收簿影本在卷可參（原審訴字卷㈡第30
    -45頁、第46-57頁背面）；又紅色本付款簽收簿之「收款廠
    商蓋收款章」欄上如附表編號1至36所示之講師簽名，係由
    林青青、郭淑玲2人所簽署乙節，亦經證人林青青、郭淑玲
    於原審審理時證述在卷（原審訴字卷㈠第136頁反面-137頁反
    面、第184頁反面-185頁）；是前揭事實均堪認定。
  ㈡證人林青青於原審審理時證稱：其於105年2月底從系爭補習
    班離職，在這之前某日，因周時玄退出系爭補習班，所以告
    訴人莊雅娟要查帳，陳姿君於某日下午，指示其重新購買1
    本付款簽收簿，並剔除衝刺班講師後，重新填寫、製作1本
    付款簽收簿（即紅色本），其中講師簽名部分，除自己、周
    時玄、陳姿君及郭淑玲部分外，其他講師之簽名由其與郭淑
    玲所簽，但原藍色本付款簽收簿實際上並未遺失等語（原審
    訴字卷㈠第135頁、第136頁反面-138頁反面、第144頁反面-1
    46頁反面）；證人郭淑玲於原審審理時證稱：因林青青告知
    舊付款簽收簿（藍色本）遺失，所以才重新製作等語（原審
    訴字卷㈠第184頁反面-185頁反面），核與被告於偵查時自承
    ：有請林青青、郭淑玲重新製作講師之付款簽收簿，因當時
    周時玄已離開，告訴人莊雅娟要來對帳，其認知衝刺班不在
    合夥範圍，因此請林青青、郭淑玲重新作帳等語相符（偵續
    卷第14-15頁）。參酌被告為證人林青青、郭淑玲之雇主，
    而證人等僅單純受僱，與系爭補習班之經營無涉，其等依職
    業倫理聽從被告之指示而另行製作付款簽收簿，亦與常情無
    違，是證人林青青、郭淑玲前揭證述應堪採認。
三、
　㈠按刑法第210條之偽造私文書罪，以無製作權人冒用或捏造他
    人名義製作該私文書為構成要件，並以其偽造之結果足以生
    損害於公眾或他人為必要。又按「署押」指署名或畫押，乃
    人格個體在紙張或物體上，所親自簽寫代表自己之文字（姓
    、名、姓名或別稱等），或押畫其他足以辨識其人之符號，
    而以人格同一性之識別為本義。再「偽造署押」，則指未經
    他人同意或授權，卻以該他人自居而擅自簽具他人署押，足
    以產生人格個體同一性識別混淆之風險而言。故於謄錄他人
    姓名，或於撰著時或行文中對特定他人之姓名所為之記敘或
    繕寫等情形，因不具有冒充他人親自簽署姓名之內涵與用意
    ，所記敘或繕寫之該他人之姓名即非署押，以其並非假冒並
    以他人自居而在紙張或物體上簽署他人姓名，且不致造成其
    人格個體同一性識別上之混淆，尚無足以生損害於公眾或他
    人，自難以偽造署押或偽造私文書罪相繩。　
  ㈡本件被告指示無犯罪故意之員工即證人林青青等人，自原有
    之藍色本付款簽收簿中剔除有關衝刺班講師名單部分，於另
    本付款簽收簿之「收款廠商蓋收款章」欄上簽署如附表編號
    1至36所示之講師簽名，而改製成紅色本付款簽收簿，業如
    前述，經核僅係謄錄轉載自原已存在之藍色本上講師之姓名
    ，並非假冒或以他人自居而在紙張或物體上而為簽署，尚不
    致造成人格個體同一性識別上之混淆，不具有冒充他人親自
    簽署姓名之內涵與用意，自難認其有何偽造署押或偽造私文
    書之故意存在；又其於紅色本付款簽收簿所記載之講師姓名
    ，亦均係轉載自早已記載完成而有案查稽之藍色本付款簽收
    簿之部分內容，客觀上亦難認其結果足以生損害於該等被轉
    載之講師，依上所述，自難以（行使）偽造私文書罪相繩。
  ㈢綜上所述，被告前開所辯尚屬可採，檢察官就本件被告被訴
　　行使偽造私文書罪部分，其所舉之證據尚未達於通常一般之
　　之人均不致有所懷疑，而得確信其為真實之程度，依上揭說
    明，即屬不能證明被告犯罪。
四、原審未詳為推求，就被告被訴行使偽造私文書部分遽為論罪
    科刑之判決，即有未洽；被告執此聲明上訴，指摘原判決此
    部分不當，為有理由，應由本院將此部分撤銷，並為被告無
    罪之判決。
五、原審同案被告周時玄部分及被告被訴業務侵占部分，均經原
    審法院判處無罪，嗣經本院判決上訴駁回確定在案。
六、據上論結，應依刑事訴訟法第369條第1項前段、第364條、
    第301條第1項，判決如主文。
本案經檢察官童志曜提起公訴，檢察官郭振昌到庭執行職務。
中　　華　　民　　國　　111 　年　　4 　　月　　7 　　日
                  刑事第九庭    審判長法  官  莊崑山
                                      法  官  惠光霞
                                      法  官  陳明富
以上正本證明與原本無異。
檢察官如不服本判決應於收受本判決後20日內向本院提出上訴書
狀，其未敘述上訴理由者，並得於提起上訴後20日內向本院補提
理由書狀（均須按他造當事人之人數附繕本）「切勿逕送上級法
院」。
中　　華　　民　　國　　111 　年　　4 　　月　　7 　　日
                                      書記官  馬蕙梅